【裁判字號】    97,選訴,20
【裁判日期】    970618
【裁判案由】    選罷法
【裁判全文】
臺灣板橋地方法院刑事判決              97年度選訴字第20號
公  訴  人  臺灣板橋地方法院檢察署檢察官
被      告  乙○○○
指定辯護人  本院公設辯護人湯明純
上列被告因公職人員選舉罷免法案件，經檢察官提起公訴（97年
度選偵字第29號），本院判決如下：
    主  文
乙○○○有投票權之人，收受其他不正當利益，而許以其投票權
為一定之行使，處有期徒刑月，如易科罰金，以新臺幣壹仟元
折算壹日。緩刑貳年。褫奪公權壹年。
其餘被訴部分無罪。
    事  實
一、乙○○○係設籍於臺北縣三峽鎮之鎮民，且為民國97年1 月
    12日舉辦之第7 屆臺北縣第10選區（即土城市、三峽鎮）立
    法委員選舉之有投票權人。其明知姓名年籍不詳之成年男子
    為讓該選區立法委員候選人李文忠能順利當選，而以免費招
    待飲宴方式之不正利益，行求有投票權之人，竟於96年11月
    24日18時許，在臺北縣三峽鎮○○路與三樹路口空地之立法
    委員候選人李文忠「三峽動員餐會」現場，收受由該男子無
    償交付每張價值新臺幣﹙下同﹚500 元之餐券共3 張，以獲
    得免費招待餐飲之不正當利益後，默示其投票權將為一定之
    行使支持候選人李文忠當選。
二、案經臺北縣政府警察局三峽分局報告臺灣板橋地方法院檢察
    署檢察官偵查起訴。
    理  由
壹、有罪部分：
一、按刑事訴訟法第159 條第1 項雖規定，被告以外之人於審判
    外之言詞或書面陳述，除法律有規定外，不得作為證據。惟
    同法第159 條之5 第1 、2 項已規定，經當事人於審判程序
    同意作為證據，法院審酌該言詞陳述或書面陳述作成時之情
    況，認為適當者，亦得為證據。當事人、代理人或辯護人於
    法院調查證據時，知有第159 條第1 項不得為證據之情形，
    而未於言詞辯論終結前聲明異議者，視為有前項之同意（指
    同條第1 項之同意作為證據），此乃第159 條第1 項所容許
    ，得作為證據之例外規定之一。經查，本案被告乙○○○、
    指定辯護人及檢察官於言詞辯論終結前，均未就所調查之證
    據主張有刑事訴訟法第159 條第1 項不得為證據之情形，本
    院復審酌各該證據作成時並無違法及證明力明顯過低之瑕疵
    等情況，認為適當，是本案經調查之證據均有證據能力，合
    先敘明。
二、上揭事實，業據被告乙○○○於偵查及本院審理時坦承不諱
    ，又證人甲○○○、丙○○於警詢及本院審理中證述渠等至
    上開餐會現場所使用之餐券確係由被告無償交付等情明確，
    復有證人即海霸王海山分公司副總吳秀梅於偵查中證述：海
    霸王海山分公司確有受李文忠服務處委託辦理一桌2,500 元
    的外燴等情明確，並有餐券影本1 份在卷可稽。足徵被告上
    開出於任意性之自白核與事實相符，自得採為憑信。從而，
    本案事證明確，被告之犯行堪以認定，應依法論科。
三、核被告所為，係犯刑法第143 條第1 項之投票受賄罪。又被
    告犯上開之罪，而於偵查及審判中自白，應依公職人員選舉
    罷免法第111 條第1 項後段規定，減輕其刑。爰審酌民主政
    治之基礎在於公平的選舉制度，如此有志於為民服務者，方
    得以透過公平之選舉制度說服選民投票支持，而選民亦得以
    透過公平的選舉制度選出代表其意見之民意代表參與政治。
    是以公平的選舉制度首重避免金錢、暴力之介入，俾確保選
    民係基於自由意志參與政治事務的決定過程。從而選風之良
    窳對於民主政治的發展影響至鉅，若得以金錢賄賂操控選舉
    之結果，則選舉無非淪為財富的競賽，而本案被告竟為貪圖
    小利收受餐券之不當利益，而許其投票權為一定之行使，對
    選舉制度之公平性所生之危害程度，兼酌以被告並不識字（
    參見警詢筆錄教育程度欄所載），智識程度非高，而其因收
    受餐券所取得之不正當利益之價值尚少，及其犯罪後坦承犯
    行之態度等一切情狀，量處如主文所示之刑，並諭知易科罰
    金之折算標準。末查，被告前未曾受有期徒刑之宣告，此有
    臺灣高等法院被告前案紀錄表在卷可徵，被告因一時失慮，
    致罹刑典，事後已具悔意，經此教訓，當知所警惕，並參酌
    公訴人之求刑，本院認其所宣告之刑以暫不執行為適當，爰
    諭知緩刑2 年，以啟自新。又本案被告係犯刑法分則第六章
    之妨害投票罪，且宣告有期徒刑以上之刑，應依公職人員選
    舉罷免法第113 條第3 項規定宣告褫奪公權1 年。至於被告
    犯受賄投票罪，所收受之前開餐券3 張，僅係表徵其得接受
    免費餐飲招待之不正利益，並非金錢或得以金錢計算之財物
    ，故非屬刑法第143 條第2 項所謂「賄賂」，自無從於本案
    併予宣告沒收或追徵，併此陳明。
貳、無罪部分：
一、公訴意旨另略以：被告乙○○○為求李文忠得以順利當選，
    基於以免費招待餐飲之不正利益為行求賄賂之方式為候選人
    助選之犯意，於96年11月24日晚上6 時許，在臺北縣三峽鎮
    ○○路與三樹路口，將其所收受的3 張募款餐券之其中2 張
    以免費招待之方式，交付有投票權之甲○○○、丙○○（均
    由臺灣板橋地方法院檢察署檢察官另為緩起訴處分）前往參
    加，以此免費招待餐飲之不正利益行求甲○○○、丙○○其
    到場參加該場餐會，聆聽候選人李文忠宣揚渠政見、理念，
    尋求其支援，進而約求甲○○○、丙○○將選票投給李文忠
    。因認被告係涉犯公職人員選舉罷免法第99條第1 項之對於
    有投票權人交付賄賂而約其為一定行使罪嫌等語。
二、按犯罪事實應依證據認定之，無證據不得認定其犯罪事實；
    又不能證明被告犯罪者，應諭知無罪之判決，刑事訴訟法第
    154 條第2 項、第301 條第1 項分別定有明文。次按認定不
    利於被告之事實，須依積極證據，苟積極證據不足為不利於
    被告事實之認定時，即應為有利於被告之認定，更不必有何
    有利之證據，最高法院30年上字第816 號判例要旨可資參照
    。又按刑事訴訟法上所謂認定犯罪事實之證據，係指足以認
    定被告確有犯罪行為之積極證據而言，該項證據自須適合於
    被告犯罪事實之認定，始得採為斷罪資料。如未能發現相當
    證據，或證據不足以證明，自不能以推測或擬制之方法，以
    為裁判之基礎。又刑事訴訟上證明之資料，無論其為直接或
    間接證據，均須達於通常一般之人均不致有所懷疑，而得確
    信其為真實之程度，始得據為有罪之認定，若其關於被告是
    否犯罪之證明未能達此程度，而有合理性懷疑之存在，致使
    無從形成有罪之確信，根據「罪證有疑，利於被告」之證據
    法則，即不得遽為不利被告之認定，此分別有最高法院29年
    上字第3105號、40年臺上字第86號、76年臺上字第4986號判
    例可資參。
三、公訴人認被告涉犯上開犯行，無非係以被告於警詢及偵查中
    之自白，證人甲○○○、丙○○於警詢及偵查中之證述，證
    人吳秀梅於偵查中之證言及餐券影本1 份，為其主要論據。
    訊據被告固坦承其有將其所收受上開價值500 元之餐券3 張
    之其中2 張免費交付予甲○○○等情屬實，惟堅決否認涉有
    何行求賄賂之犯行，辯稱：伊自不詳男子處取得3 張餐券後
    ，有拿兩張給我的姑姑甲○○○，要請我姑姑及姑丈，並有
    與我姑姑約時間在六、七點時一起去，後來也一起去，丙○○我不認識，是我姑姑帶去的，說是她的鄰居，但我拿餐券
    給我姑姑時並沒有說要她投給誰，只有說幾點要去吃等語。
四、經查：
  (一)訊據證人甲○○○於警詢時即明白證稱：被告有主動免費交
    給伊兩張餐券，但並沒有請求伊要支持候選人李文忠等語（
    見偵查卷第7 頁），又其於本院審理時具結後仍證稱：被告
    並沒有提到參加餐會與選舉有關，選舉時被告也沒有打電話
    問投票的事；參加餐會時，因伊不認識字、有重聽，且坐的
    很遠，所以聽不清楚是否有人要求要支持誰等語（見本院卷
    第30至31頁），此核與被告辯稱其交付餐券予其姑姑甲○○○時，並沒有說要她投票給誰等情節相符合。而固然證人甲○○○於97年2 月15日以被告身份接受檢察官偵訊時係供稱
    ：伊承認犯投票受賄罪等語，惟詳觀該次偵查筆錄所記載之
    全部筆錄內容可知，檢察官於偵訊當時僅訊及甲○○○是否
    有免費參加李文忠募款餐會之客觀事實，之後旋即訊問甲○○○是否承認犯投票受賄罪及是否願意接受緩起訴等語，然
    並未進一步訊問證人甲○○○任何與受賄投票之犯罪構成要
    件相關之事實，舉凡被告在交付上開餐券予證人甲○○○之
    時是否有向證人甲○○○行賄投票之意思？證人甲○○○收
    受上開餐卷當時之是否有受賄投票之意思？證人甲○○○是
    否有認知到受免費招待用餐即係約使其投票權為一定之行使
    之對價？均付諸闕如。而參酌證人甲○○○於受訊問時為年
    屆69歲且目不識丁之老婦，此由其於偵查筆錄之受訊問欄及
    於本院審理時證人結文簽名欄上，均係以其指印代簽名乙事
    即可佐證，則證人甲○○○於受訊問當時之真意是否係承認
    受賄投票之事實，並非無疑。是以，證人甲○○○於歷次警
    詢、偵查及本院審理時均未曾指證被告交付餐券之目的係有
    對其行賄投票之意，自難僅以被告有將前開餐券贈與證人甲○○○之客觀行為，即遽認被告主觀上具有行賄之犯意，而
    有藉由免費贈送餐券招待證人甲○○○參與餐會作為約使有
    投票權人之證人甲○○○為投票權一定之行使或不行使之犯
    行。
  (二)訊據證人丙○○於警詢時即供稱：餐券是伊於當天早上爬山
    下來後，由甲○○○在她家附近拿給伊的，她說沒車，所以
    叫伊載她去，伊並不知道餐券的來源，只聽她說是人家買來
    送她的，但提供餐券給伊時並沒有要求伊支持特定候選人等
    語（見偵查卷第22頁反面）；其於本院審理時具結後仍證稱
    ：伊與甲○○○是鄰居，當天伊爬山下來時甲○○○說是被
    告送她兩張單子要請她與她先生去，但她先生不知為何沒有
    去，是甲○○○拜託伊載她去餐會的，但她並沒有叫伊支持
    誰，於投票前亦未告訴伊要支持誰；且伊與被告並不認識，
    在餐會上雖有遇到被告同桌用餐，但因不認識，所以伊並沒
    有與被告聊天等語（見本院卷第32至36頁），此核與證人甲○○○證稱；是伊主動將被告所交付的2 張餐券之其中1 張
    拿給丙○○，而丙○○與被告並不認識等情相符（見本院卷
    第30頁），亦核與被告所述其並不認識證人丙○○之情節相
    合。據上可知，被告交付上開2 張餐券的對象僅有其姑姑甲○○○一人，其目的係請其姑姑及姑丈一起前往免費用餐，
    而被告與證人丙○○根本不認識，亦未曾交待證人甲○○○
    必需將其中1 張餐券交付予證人丙○○，且其事前完全不知
    道證人甲○○○係將其中1 張餐券交付予證人丙○○使用，
    而未交付其姑丈使用，則被告自無可能對證人丙○○有任何
    行賄之意思表示。是以，起訴意旨認被告有交付餐券予證人
    丙○○乙節，顯係與事實有悖，復無其他確切證據可資佐證
    ，並無足採。
  (三)又證人吳秀梅於偵查中之證述，至多僅能證李文忠服務處確
    有委託海霸王海山分公司辦理一桌2,500 元的外燴乙事，以
    及被告、及證人甲○○○、丙○○三人至會場用餐，確有受
    到免費飲宴之利益，然並無足證明被告有以此餐券對其姑姑
    及證人丙○○行賄之犯意。
  (四)雖卷附餐券影本上有載明「餐券每張500 元整、本餐券售價
    為您加餐會的費用，為符合法律規定，請勿贈送本餐券」等
    字，惟被告乙○○○並不識字，此由其於警詢、偵訊及本院
    準備程序筆錄受訊問人欄均係以其指印代替簽名乙節即可佐
    證。則被告是否能確切瞭解餐券上所載文字，誠屬有疑，尚
    難謂被告係明知不得將贈送予他人而故意為之。
  (五)按公職人員選舉罷免法第90條之1 第1 項（已於96年11月7
    日修正公布變更條號為第99條第1 項）之賄選罪係以對於有
    投票權之人，行求期約或交付賄賂或其他不正利益，而約其
    不行使投票權或為一定之行使為構成要件。亦即須視行為人
    主觀上是否具有行賄之犯意，而約使有投票權人為投票權一
    定之行使或不行使；客觀上行為人所行求期約或交付之賄賂
    或不正利益是否可認係約使投票權人為投票權之一定行使或
    不行使之對價；以及所行求、期約、交付之對象是否為有投
    票權人而定。上開對價關係，在於行賄者之一方，係認知其
    所行求、期約或交付之意思表示，乃為約使有投票權人為投
    票權一定之行使或不行使；在受賄者之一方，亦應認知行賄
    者對其所行求、期約或交付之意思表示，乃為約使其為投票
    權一定之行使或不行使。且對有投票權人交付之財物或不正
    利益，並不以金錢之多寡為絕對標準，而應綜合社會價值觀
    念、授受雙方之認知及其他客觀情事而為判斷，最高法院92
    年臺上字第893 號判例要旨可資參照。是以，所謂「賄賂」
    ，應就賄賂之種類、價額、贈與之時機、對象等客觀因素加
    以審酌，對有投票權人交付之財物能否認係賄賂，非以金錢
    之多寡為絕對標準，仍應綜合社會價值觀念、授受雙方之認
    知及其他客觀情事為判斷，足認其與要約不行使投票權或為
    一定之行使間，具有對價之關係時，始足當之，而非可僅以
    對於不特定人有交付一定價值之財物，即遽認行為人有行賄
    之意思。第查，本案被告是將系爭餐券2 張贈送予與其親屬
    關係之姑姑即證人甲○○○，並請其姑姑及姑丈一同前往餐
    會免費用餐，而餐券的性質限定只能於上述三峽動員餐會舉
    辦當天使用，逾期則失效，已別無其他用途，更不復具有任
    何價值存在，且衡諸我國目前之社會經濟發展、人民之法律
    感情，一般人是否會有收受募款餐券以享用一頓免費餐飲乃
    為賄選之對價或贈與人有因此而要約投票予該募款餐券之候
    選人之認知，已有疑義；而縱使在募款餐會中有候選人拜票
    或助選員發表助選談話，然基於民主社會中人民享有言論自
    由之保障，除具特殊身分人士應嚴守中立立場外，任何人均
    得於競選期間，在各種公開或不公開之場會發言支持特定候
    選人，非得以競選或助選拉票之語言，推認其有行求或已與
    在場聽該等言論之有投票權人達成約其投票權為一定行使或
    不行使之意思合致。況且，並無積極證據證明本案被告於贈
    送上開餐券予其姑姑證人甲○○○時，有何約使證人甲○○○為一定投票權行使之情形，亦無確切證據佐證證人甲○○○於收受系爭餐券之時，對「提供餐飲」與「投票行為」間
    之對價關係存在有何具體認知。是以，尚不能單以被告贈送
    募款餐券與人前去參與餐會而遽以推論其有賄選之意。
  (六)綜上所述，參互印證，公訴人所舉證據並無足認定被告贈送
    系爭餐券予證人甲○○○之行為，在主觀上有何行賄之意思
    ，及證人甲○○○、丙○○於收受系爭餐券時，有何被告係
    要對其等為約使投票權為一定行使或不行使之認知。故認被
    告贈送系爭餐券之行為係與公職人員選舉罷免法第99條第1
    項所定「賄賂」之要件不符，自難僅因被告有贈送系爭餐券
    予證人甲○○○，即推論被告已與證人二人達成其投票權為
    一定行使或不行使之約定。此外，復查無其他積極證據足資
    證明被告確有公訴意旨所指之投票行賄之犯行，揆諸前揭說
    明，既不能證明被告犯罪，自應就被告被訴此部分犯行諭知
    無罪之判決，以昭審慎。
據上論斷刑事訴訟法第299 條第1 項前段、第301 條第1 項，刑
法第11條前段、第143 條第1 項、第2 項、第37條第2 項、第41
條第1 項前段、第74條第1 項第1 款，刑法施行法第1 條之1 ，
公職人員選舉罷免法第111 條第1 項後段、第113 條第3 項，判
決如主文。
本案經檢察官江祐丞到庭執行職務。
中    華    民    國    97    年    6     月    18    日
            刑事第十一庭  審判長法  官  徐蘭萍
                                法  官  邱景芬
                                法  官  林淑婷
上列正本證明與原本無異。
如不服本判決，應於送達後十日內，向本院提出上訴狀（上訴書
狀應敘述具體理由）。
                                書記官  林金良
中    華    民    國    97    年    6     月    18    日
附錄本案論罪科刑法條全文：
中華民國刑法第143條
有投票權之人，要求、期約或收受賄賂或其他不正當利益，而許
以不行使其投票權或為一定之行使者，處3 年以下有期徒刑，得
併科5 千元以下罰金。
犯前項之罪者，所收受之賄賂沒收之。如全部或一部不能沒收時
，追徵其價額。


司法院資訊處製作；財團法人民間司法改革基金會備份。
